臺灣臺北地方法院民事判決　　　　　　 100年度訴字第2252號
原　　　告　彭如玉
訴訟代理人　連阿長律師
被　　　告　祭祀公業高同記
法定代理人　高萬鍾
訴訟代理人　張世興律師
上列當事人間請求區分地上權登記事件，本院於民國100年8月12
日言詞辯論終結，判決如下：
    主  文
原告之訴駁回。
訴訟費用由原告負擔。
    事實及理由
一、按祭祀公業條例已於民國97年7月1日施行，被告雖未依該條
    例規定向主管機關登記為祭祀公業法人（此經被告陳報在卷
    ，見訴字卷第32頁），然仍不失為非法人團體，自有當事人
    能力，應按非法人團體之例，載為「某祭祀公業」，並列管
    理人為其法定代理人（最高法院97年度第2次民事庭會議決
    議參照），合先敘明。
二、原告起訴主張：原告於96年8月24日向簡幸柔買受臺北市○
    ○街44號4樓房屋（下稱4樓房屋），另於96年10月3日向林
    麗欽買受同址5樓房屋（下稱5樓房屋，與4樓房屋合稱系爭
    房屋）。系爭房屋之基地為臺北巿文山區○○段○○段30-1
    、30-2地號土地（下稱30-1、30-2地號土地，合稱系爭土地
    ），乃高紅柿於66年間向被告承租作為建築房屋使用，租賃
    期間自66年7月1日起至87年6月30日止共20年，並設定存續
    期間如租賃期間之地上權，租期屆滿，高紅柿並未與被告再
    訂立租賃契約，然高紅柿繼續使用土地，被告亦向高紅柿收
    取租金。96年間原告買受系爭房屋，亦受讓上開地上權，其
    後被告亦開始依系爭房屋使用系爭土地之比例向原告收取租
    金，依民法第422條規定，原告就系爭房屋之基地與被告間
    有不定期限租賃契約存在，而上開地上權移轉登記予原告時
    ，地上權存續期間已屆滿，依土地法第102條規定，被告有
    將系爭土地設定地上權予原告之義務，惟原告多次請求被告
    辦理，均未獲置理，原告只得提起本件訴訟。並聲明：被告
    應將30-1、30-2地號土地分別設定權利範圍10000分之1842
    之地上權予原告。
三、被告則以：向被告承租系爭土地建築房屋之人係高紅柿，租
    期20年，且已辦理20年地上權登記，因此符合土地法第102
    條要件之人係高紅柿，而非原告。高紅柿與被告間之20年租
    賃期間屆滿，未再續訂租約，因其上房屋所有人繼續使用系
    爭土地，並繳交租金，雙方依民法第451條規定成立不定期
    限租賃關係，原告受讓系爭房屋，亦繳交租金，兩造間就系
    爭土地固成立不定期限租賃關係，但並非土地法第102條「
    租用基地建築房屋」關係。況且，本件請求權時效自基地租
    賃契約成立時起算，已因15年間不行使而消滅等語，資為抗
    辯。
四、兩造不爭執之事實：
  (一)原告於96年8月24日向簡幸柔買受4樓房屋，另於96年10月3
    日向林麗欽買受5樓房屋，系爭房屋之基地為系爭土地。
  (二)高紅柿於66年7月1日與被告簽訂土地租賃契約書（下稱系爭
    租賃契約），向被告租用系爭土地建築房屋，租賃期間自66
    年7月1日起至87年6月30日止共20年，並設定存續期間如租
    賃期間之地上權。
  (三)原告買受系爭房屋後，被告開始依系爭房屋使用系爭土地之
    比例向原告收取租金。
五、得心證之理由：
  (一)兩造就系爭土地是否存在系爭租賃契約？
    按租用基地建築房屋，承租人房屋所有權移轉時，其基地租
    賃契約，對於房屋受讓人，仍繼續存在，民法第426條之1定
    明文，依同一法理，該房屋受讓人如再將房屋轉讓他人，基
    地租賃契約對於房屋之再受讓人，亦仍繼續存在。查：高紅
    柿與被告簽訂系爭租賃契約，建築系爭房屋後，將系爭房屋
    轉讓他人，其後系爭房屋歷經多次所有權移轉，現則為原告
    所有，此有建物登記謄本、異動索引在卷可憑（見司店調字
    卷第20、21頁、訴字卷第39至42頁），依上說明，系爭租賃
    契約對於系爭房屋之（再）受讓人，仍應繼續存在，是兩造
    就系爭土地存在系爭租賃契約，堪予認定。
  (二)原告得否請求被告設定地上權？是否已罹於時效？
  1.再按租用基地建築房屋，應由出租人與承租人於契約訂立後
    2個月內，聲請該管直轄市或縣（市）地政機關為地上權之
    登記，土地法第102條著有規定。又土地法第102條所定請求
    協同辦理地上權設定登記之請求權，祇須當事人雙方訂有租
    地建屋之租賃契約，承租人即有隨時請求出租人就租用土地
    為地上權設定之權利，並有民法第125條所定消滅時效之適
    用，其請求權時效應自基地租賃契約成立時起算（最高法院
    67年台上字第1014號、68年台上字第1627號判例參照）。系
    爭租賃契約對於系爭房屋之受讓人即原告仍繼續存在，業如
    前述，則原告因契約承擔而成為系爭租賃契約之當事人，故
    原告基於系爭租賃契約承租人地位，依土地法第102條規定
    請求出租人即被告協同辦理地上權之設定登記，自屬有據。
    惟該請求權有民法第125條15年消滅時效之適用，其請求權
    時效並自基地租賃契約成立時起算。
  2.另按租賃期限屆滿後，承租人仍為租賃物之使用收益，而出
    租人不即表示反對之意思者，視為以不定期限繼續契約，民
    法第451條著有規定。又租賃契約依民法第451條規定更新後
    ，僅發生期限變更之效果，其餘內容（如租金及其他條件）
    並未隨同變更（最高法院64年台上字第1579號判例參照），
    詳言之，民法第451條租賃契約之默示更新，僅是租賃期間
    由定期改為不定期限，至租賃契約其餘內容則未變更，亦即
    原來之租賃契約仍繼續存續，非謂承租人、出租人另成立新
    租賃契約。查：系爭租賃契約於87年6月30日屆滿後，其上
    房屋所有人繼續使用系爭土地，並繳交租金，被告亦未表示
    反對之意思者，依民法第451條規定，系爭租賃契約繼續存
    續，但由定期租賃契約變更為不定期限租賃契約，原告主張
    ：高紅柿與被告於87年7月1日另成立一新的不定期限租賃契
    約，請求權時效應自87年7月1日起算等語，殊無足採。是本
    件請求權時效仍應自系爭租賃契約成立時即66年7月1日起算
    ，原告遲至100年4月21日始提起本件訴訟（有本院收狀戳可
    稽，見司店調字第2頁），已逾15年之時效期間，被告復為
    時效之抗辯，故本件原告請求權已罹於時效。
六、綜上，原告固得依土地法第102條規定請求被告設定地上權
    ，但該請求權業已罹於時效。從而，原告訴請被告應將30-1
    、30-2地號土地分別設定權利範圍10000分之1842之地上權
    予原告，為無理由，應予駁回。
七、本件事證已臻明確，兩造其餘攻防方法及所提證據，業經審
    酌，核與本件判決結果無影響，爰不逐一論述，併此敘明。
八、據上論結，本件原告之訴為無理由。依民事訴訟法第78條，
    判決如主文。
中    華    民    國   100    年    9     月     9    日
                  民事第六庭法  官  張文毓
以上正本係照原本作成。
如對本判決上訴，須於判決送達後20日內向本院提出上訴狀（須
附繕本）。
如委任律師提起上訴者，應一併繳納上訴審裁判費。
中    華    民    國   100    年    9     月    9     日
                            書記官  吳建元